ACORDAO-COMPLETO-2371430

ACÓRDÃO 8194/2019 ATA 32/2019 - SEGUNDA CÂMARA

Acórdão 8194/2019-TCU-Segunda Câmara
1. Processo TC Processo 009.107/2015-0
2. Grupo I - Classe de Assunto I - Recurso de Reconsideração em Tomada de Contas Especial
3. Responsáveis/Interessado:
3.1. Responsáveis: Cooperativa de Profissionais de Assistência Técnica e Apoio à Agricultura Familiar Ltda. (CNPJ 06.027.869/0001-06) , Eduardo Henrique Ferreira Lima (CPF XXX.380.341-XX) e Humberto Victor Miranda Cavalcanti dos Santos (CPF XXX.210.644-XX) 
3.2. Interessado: Instituto Nacional de Colonização e Reforma Agrária
4. Recorrente: Eduardo Henrique Ferreira Lima (CPF XXX.380.341-XX) 
5. Relator: Ministro Raimundo Carreiro
5.1. Relatora da deliberação recorrida: Ministra Ana Arraes
6. Representante do Ministério Público: Procurador Júlio Marcelo de Oliveira
7. Unidade Técnica: Secretaria de Recursos
8. Advogados constituídos nos autos: Marcela Aragão de Carvalho Costa (OAB/PB 13.549) e outros.
9. Acórdão	
VISTOS, relatados e discutidos estes autos de tomada de contas especial instaurada pelo Instituto Nacional de Colonização e Reforma Agrária, em desfavor dos Srs. Humberto Victor Miranda Cavalcanti dos Santos (gestão entre 10/2004 e 24/5/2005) e Eduardo Henrique Ferreira Lima (gestão entre 25/5/2005 e 21/6/2006) , Diretores Presidentes da Cooperativa de Profissionais de Assistência Técnica e Apoio a Agricultura Familiar Ltda. (Captar) , que, nesta fase processual, examina recurso de reconsideração interposto pelo Sr. Eduardo Henrique Ferreira Lima, 
ACORDAM os Ministros do Tribunal de Contas da União, reunidos em Sessão da 2ª Câmara, diante das razões expostas pelo Relator, em:
9.1. conhecer do recurso interposto pelo Sr. Eduardo Henrique Ferreira Lima para, no mérito, negar-lhe provimento; e
9.2. dar ciência do inteiro teor desta deliberação ao recorrente, aos demais responsáveis, ao Instituto Nacional de Colonização e Reforma Agrária e à Procuradoria da República no Estado de Paraíba.

Recurso de reconsideração contra decisão que julgou as contas dos recorrentes irregulares, condenou-os em débito e aplicou-lhes multa em decorrência da impugnação parcial de despesas do convênio que tinha tinha por objeto a prestação de serviços de assessoria técnica, social e ambiental a trabalhadores rurais, com apoio a 2.155 famílias de agricultores assentados em municípios da Paraíba.

Segunda Câmara

3. Responsáveis/Interessado:
3.1. Responsáveis: Cooperativa de Profissionais de Assistência Técnica e Apoio à Agricultura Familiar Ltda. (CNPJ 06.027.869/0001-06), Eduardo Henrique Ferreira Lima (CPF XXX.380.341-XX) e Humberto Victor Miranda Cavalcanti dos Santos (CPF XXX.210.644-XX)
3.2. Interessado: Instituto Nacional de Colonização e Reforma Agrária

13.1. Ministros presentes: Ana Arraes (Presidente), Augusto Nardes, Aroldo Cedraz e Raimundo Carreiro (Relator).
13.2. Ministros-Substitutos presentes: Marcos Bemquerer Costa e André Luís de Carvalho.

ACORDAO-COMPLETO-2436582

Acórdão de Relação 11774/2020 - Segunda Câmara

Acórdão de Relação

EDUARDO HENRIQUE FERREIRA DE LIMA

RAIMUNDO CARREIRO

Ministra Ana Arraes

h2>RELATÓRIO
	Transcrevo, a seguir, como parte deste Relatório e com apoio no inciso I do § 3º do art. 1º da Lei nº 8.443/92, a instrução técnica elaborada por Auditora Federal de Controle Externo lotada na Secretaria de Recursos - Serur (peça 169) :
"INTRODUÇÃO
1.	Trata-se de recurso de reconsideração interposto por Eduardo Henrique Ferreira Lima, ex-Diretor Presidente da Cooperativa de Profissionais de Assistência Técnica e Apoio a Agricultura Familiar Ltda. (Captar) (peça 151) , contra o Acórdão 107/2018-TCU-Segunda Câmara (peça 128) , de relatoria da Ministra Ana Arraes, com o seguinte teor:
ACORDAM os ministros do Tribunal de Contas da União, reunidos em sessão da 2a Câmara, ante as razões expostas pela relatora e com fundamento nos arts. 1º, inciso I, 12, § 3º, 16, inciso III, alíneas "b" e "c" e § 2º, 19, 23, inciso III, 26, 28, inciso II, e 57 da Lei 8.443/1992 c/c os arts. 1o, inciso I, 209, incisos II e III e §§ 5º e 7º, 210, 214, inciso III, alínea "a", 215 a 217, 219, inciso II, e 267 do Regimento Interno, em:
9.1. declarar revel a Cooperativa de Profissionais de Assistência Técnica e Apoio a¿ Agricultura Familiar Ltda.;
9.2. rejeitar as razões de justificativa de Humberto Victor Miranda Cavalcanti dos Santos; 
9.3. acatar parcialmente as razões de justificativa de Eduardo Henrique Ferreira Lima;
9.4. julgar irregulares as contas de Humberto Victor Miranda Cavalcanti dos Santos, Eduardo Henrique Ferreira Lima e da Cooperativa de Profissionais de Assistência Técnica e Apoio a¿ Agricultura Familiar Ltda.;
9.5. condenar Humberto Victor Miranda Cavalcanti dos Santos, solidariamente com a Cooperativa de Profissionais de Assistência Técnica e Apoio a¿ Agricultura Familiar Ltda., ao recolhimento aos cofres do Tesouro Nacional dos valores explicitados a seguir, atualizados monetariamente e acrescidos de juros de mora das respectivas datas de ocorrência ate¿ o pagamento:
	Data da ocorrência
	Valor original (R$) 

	22/11/2004
	1.062,50

	22/11/2004
	20.000,00

	5/5/2005
	1.530,00

	5/5/2005
	2.363,40

9.6. condenar Eduardo Henrique Ferreira Lima, solidariamente com a Cooperativa de Profissionais de Assistência Técnica e Apoio a¿ Agricultura Familiar Ltda., ao recolhimento aos cofres do Tesouro Nacional dos valores explicitados a seguir, atualizados monetariamente e acrescidos de juros de mora das respectivas datas de ocorrência ate¿ o pagamento:
	Data da ocorrência
	Valor original (R$) 

	5/5/2005
	2.656,25

	5/5/2005
	83,47

	22/8/2005
	3.270,97

	5/5/2005
	20.000,00

	22/8/2005
	30.000,00

	5/5/2005
	12.245,42

	22/8/2005
	18.582,00

	5/5/2005
	20.276,73

	22/8/2005
	21.602,68

9.7. condenar Humberto Victor Miranda Cavalcanti dos Santos, solidariamente com Eduardo Henrique Ferreira Lima e a Cooperativa de Profissionais de Assistência Técnica e Apoio a¿ Agricultura Familiar Ltda., ao recolhimento aos cofres do Tesouro Nacional dos valores explicitados a seguir, atualizados monetariamente e acrescidos de juros de mora das respectivas datas de ocorrência ate¿ o pagamento:
	Data da ocorrência
	Valor original (R$) 

	5/5/2005
	531,25

	5/5/2005
	10.000,00

9.8. condenar a Cooperativa de Profissionais de Assistência Técnica e Apoio a¿ Agricultura Familiar Ltda. ao recolhimento aos cofres do Tesouro Nacional dos valores explicitados a seguir, atualizados monetariamente e acrescidos de juros de mora das respectivas datas de ocorrência ate¿ o pagamento:
	Data da ocorrência
	Valor original (R$) 

	20/11/2006
	3.562,50

	20/11/2006
	6.592,25

9.9. aplicar a¿ Cooperativa de Profissionais de Assistência Técnica e Apoio a¿ Agricultura Familiar Ltda. multa de R$ 10.000,00 (dez mil reais) , a ser recolhida aos cofres do Tesouro Nacional, com atualização monetária calculada da data deste acórdão ate¿ a data do pagamento, se este for efetuado após o vencimento do prazo abaixo estipulado;
9.10. fixar prazo de 15 (quinze) dias, a contar das notificações, para comprovação, perante o Tribunal, do recolhimento das dívidas acima imputadas;
9.11. autorizar a cobrança judicial das dívidas, caso não atendidas as notificações;
9.12. autorizar o pagamento das dívidas em ate¿ 36 (trinta e seis) parcelas mensais consecutivas, caso venha a ser solicitado pelos responsáveis antes do envio do processo para cobrança judicial;
9.13. fixar o vencimento da primeira parcela em 15 (quinze) dias, a contar do recebimento das notificações, e o das demais a cada 30 (trinta) dias, com incidência dos respectivos encargos legais sobre o valor de cada parcela;
9.14. alertar aos responsáveis que a inadimplência de qualquer parcela acarretara¿ vencimento antecipado do saldo devedor;
9.15. enviar cópia desta deliberação ao procurador-chefe da Procuradoria da República no Estado da Paraíba, para as providências cabíveis.
HISTÓRICO
2.	Trata-se de tomada de contas especial (TCE) instaurada pelo Instituto Nacional de Colonização e Reforma Agrária (Incra) , em desfavor dos Srs. Humberto Victor Miranda Cavalcanti dos Santos (gestão entre 10/2004 e 24/5/2005) e Eduardo Henrique Ferreira Lima (gestão entre 25/5/2005 e 21/6/2006) , Diretores Presidentes da Cooperativa de Profissionais de Assistência Técnica e Apoio a Agricultura Familiar Ltda. (Captar) .
3.	A TCE foi motivada em decorrência da impugnação parcial de despesas do Convênio CRT/PB/32000/2004 (Siafi 512008) , conforme irregularidades consignadas no Parecer do Núcleo de Convênio da SR/18 PB e no Relatório de Tomada de Contas Especial (peça 3, p. 215-216 e 302-308) . A avença tinha por objeto a prestação de serviços de assessoria técnica, social e ambiental a trabalhadores rurais, com apoio a 2.155 famílias de agricultores assentados em municípios da Paraíba, com vigência estipulada entre 5/11/2004 e 31/12/2007 (peça 2, p. 164-192, 250-266, 358-380, e peça 3, p. 22-35 e 38) . 
4.	Para tanto, foram previstos recursos da ordem de R$ 2.687.015,60, sendo R$ 2.559.062,50 provenientes dos cofres federais e R$ 127.953,10 a título de contrapartida da Convenente. Contudo, foram liberados apenas R$ 615.562,50, divididos em quatro parcelas (peça 3, p. 254, e peça 4) . Dos recursos federais transferidos, foram impugnados R$ 174.359,92, em razão de diversas irregularidades constatadas, tais como: despesas comprovadas por documentos sem valor fiscal, despesas realizadas sem pesquisa de preço, recibos referentes aos encargos sociais que foram pagos aos prestadores de serviços, e não aos órgãos titulares, sobreposição relativa a¿ duplicidade de pagamentos para o mesmo serviço e serviços previstos, porém, não prestados.
5.	No âmbito desta Corte de Contas, foram promovidas as citações da Captar e dos Srs. Humberto Victor Miranda Cavalcanti dos Santos e Eduardo Henrique Ferreira Lima. A Cooperativa, citada por via editalícia, manteve-se silente nos autos. Os responsáveis apresentaram suas alegações de defesa (peças 98 e 99-114, respectivamente) . Os argumentos ofertados foram parcialmente acatados, porém não foram suficientes para afastar o débito discutido na presente TCE.
6.	Diante disso, os autos foram apreciados por meio do Acórdão 107/2018-TCU-Segunda Câmara, na forma transcrita no item Introdução. 
7.	Neste momento, o Sr. Eduardo Henrique Ferreira Lima interpõe recurso de reconsideração (peça 151) , o qual se passa a analisar. 
ADMISSIBILIDADE
8.	Reitera-se o exame preliminar de admissibilidade quanto ao recurso interposto pelo Sr. Eduardo Henrique Ferreira Lima (peça 163) , ratificado pelo Exmo. Sr. Ministro-Relator Raimundo Carreiro (peça 166) , que concluiu pelo conhecimento do recurso, suspendendo-se os efeitos, em relação ao recorrente, dos subitens 9.4, 9.6, 9.7, 9.10 e 9.11 do Acórdão 107/2018-TCU-Segunda Câmara. 
MÉRITO                                                                                                                                                                                                                                                                                                                                                                                                                                                                                                                                                                                                                                                                                                                                                                                                                                                                                                                                                                                                                                                                                                                                                                                                                                                                                                                                                                                                                                                                                                                                                                                                                                                                                                                                                                                                                                                                                                                                                                                                                                                                                                                                                                                                                                                                                                                                                                                                                                                                                                                                                                                                                                                                                                                                                                                                                                                                                                                                                                                                                                                                                                                                                                                                                                                                                                                                                                                                                                                                                                                                                                                                                                                                                                                                                                                                                                                                                                                                                                                                                                                                                                                                                                                                                                                                                                                                                                                                                                                                                                                                
9.	Delimitação 
9.1.	Constitui objeto do recurso analisar:
a)	se restou configurada prescrição desta TCE (peça 151, p. 2-4) ;
b)	se sua responsabilidade pode ser excluída, tendo em vista que desconhece a conta bancária para a qual foram repassados os recursos do convênio (peça 151, p. 4-7) .
10.		Da análise da potencial prescrição da TCE  
10.1.	Defende o recorrente que restou configurada a prescrição da presente TCE, em decorrência de a notificação acerca das irregularidades tratadas ter ocorrido há mais de dez anos do fato gerador. Sua tese tem por base os seguintes argumentos:
a)	a notificação realizada mediante o Ofício/Incra/SR-18/G/480/2006, em 27/3/2006 (peça 2, p. 498-499) , não tratava dos débitos desta TCE sob a gestão do recorrente, mas sim sobre repasses feitos em 2004, de responsabilidade do presidente anterior. Assim, tal notificação não objetivou dar conhecimento ao recorrente sobre qualquer irregularidade quanto aos recursos questionados nesta TCE sob sua guarda e, assim, não tem o condão de interromper o prazo prescricional de dez anos (peça 151, p. 2-3) ;
b)	como o último fato gerador questionado ocorreu em 28/5/2005 e a primeira notificação do recorrente deu-se em 29/11/2016, fica constatado que o ex-gestor não recebeu, no prazo de dez anos, qualquer notificação quanto aos recursos analisados e questionados na presente tomada de contas especial, cujos repasses alegados ocorreram no período da sua gestão (25/05/2005 a 21/06/2006) , não havendo como o TCU fundamentar a não prescrição com base em um documento que notifica o recorrente acerca de débitos e fatos geradores de outro exercício financeiro (2004) (peça 151, p. 3-4) .
Análise
10.2.	Não assiste razão ao recorrente. Inicialmente, vale ressaltar que uma eventual prescrição da pretensão punitiva, ou seja, da possibilidade de se aplicar multa ao gestor, ante decurso de tempo superior a dez anos, não pode ser ampliada para um entendimento equivocado acerca dessa mesma possibilidade perante as ações de ressarcimento de dano ao erário. A condenação em débito em processo de tomada de contas especial não tem caráter punitivo, possuindo, essencialmente, natureza jurídica de reparação civil pelo prejuízo causado aos cofres públicos, não sendo alcançada pelo instituto da prescrição da pretensão punitiva (Acórdão 4214/2017-TCU-Primeira Câmara, relator Ministro Benjamin Zymler) .
10.3.	Conforme o art. 37, § 5º, da Constituição Federal, as ações de ressarcimento movidas pelo Estado contra os agentes causadores de danos ao erário são imprescritíveis. Tal mandamento constitucional encontra-se igualmente alinhado com a Súmula TCU 282 e com a jurisprudência assente nesta Corte de Contas (Acórdão 2912/2017-TCU-Segunda Câmara, de relatoria da Ministra Ana Arraes, 1.835/2017-TCU-1ª Câmara, de relatoria do Ministro Vital do Rêgo, 1.766/2017-TCU-1ª Câmara, de relatoria do Ministro Benjamin Zymler, 296/20017-TCU-Plenário, de relatoria do Ministro Augusto Nardes, 4.389/2016-TCU-1ª Câmara, de relatoria do Ministro Benjamin Zymler) .
10.4.	Mesmo a regra insculpida no inciso II do art. 6 da IN/TCU 71/2012, que enumera situações em que fica permitida a dispensa de instauração da tomada de contas especial, igualmente não pode ter sua interpretação indevidamente ampliada, concluindo-se que restaria definido um prazo prescricional ou decadencial. 
10.5.	Conforme o texto do citado normativo, salvo determinação em contrário do TCU, fica dispensada a instauração da tomada de contas especial quando houver transcorrido prazo superior a dez anos entre a data provável da ocorrência do dano e a primeira notificação dos responsáveis pela autoridade administrativa competente. No entanto, importa destacar que a dispensa da instauração de TCE é um ato discricionário desta Corte de Contas, e não vinculado, ou seja, não se torna um direito adquirido do gestor, podendo o TCU determinar o prosseguimento da TCE, mesmo ante o citado decurso de prazo. Portanto, ao permitir a dispensa de instauração de tomada de contas especial após transcorridos dez anos desde o fato gerador, o TCU não fixou prazo prescricional ou decadencial, mesmo porque o direito de a União obter ressarcimento contra atos lesivos ao erário é imprescritível (Acórdão 4052/2013-TCU-Primeira Câmara) . 
10.6.	Posto isso, verifica-se que não deve ser acolhida a preliminar suscitada. 
11.		Da análise da potencial exclusão de responsabilidade   
11.1.	Defende o recorrente que, tendo em vista que todos os fatos questionados foram realizados em conta bancária de titularidade da Cooperativa, porém conta corrente diversa daquela que o recorrente administrava, não é possível imputar-lhe débito pela gestão de recursos sobre os quais sequer tinha conhecimento. Sua tese tem por base os seguintes argumentos:
a)	na instrução acostada aos autos à peça 125, p. 4, itens 17 e 18, ha¿ menção a uma conta corrente em nome da Captar, para a qual foram repassadas ordens bancárias que totalizaram R$ 615.562,50. Contudo, o recorrente desconhece a existência da conta corrente 11.731-5, da agência 4020-7, do Banco do Brasil, uma vez que a única conta bancária em nome da Captar, utilizada durante a sua gestão, foi a conta corrente 7.960-X, agência 4020-7, do Banco do Brasil, a qual nunca recebeu qualquer dos valores questionados nesta TCE (peça 151, p. 4-5) ;
b)	conforme documento presente à peça 2, p. 178, verifica-se que o responsável pela abertura da conta corrente 11.731-5, agência 4020-7, do Banco do Brasil, declinada no Anexo I do Convênio, foi o gestor Humberto Victor Cavalcanti Miranda dos Santos. O recorrente nunca utilizou essa conta (peça 151, p. 5-6) ;
c)	em suas alegações de defesa, apresentou extratos consolidados de todo o período em que esteve à frente da Cooperativa. Tais documentos demonstram que o único repasse feito pelo convênio com o Incra durante a sua gestão e que fora creditado na conta corrente 7.960-X, agência 4020-7, Titular: COOP PROFI ASSISTE¿NCIA TE, do Banco do Brasil, ocorreu em 11/4/2006, no valor de R$ 89.767,83 (peça 99, p. 29) , cuja correta e regular aplicação do recurso creditado restou demonstrada por meio da prestação de contas apresentada durante o período de sua gestão (peça 151, p. 6) ;
d)	a conta bancária da Captar, a qual o recorrente tinha acesso e administrava durante a sua gestão, fora aberta junto ao Banco do Brasil no dia 22/12/2003, data esta muito anterior a¿ assinatura do convênio (peça 2, p. 164-176) , que seu deu em 29/10/2004. Desde que assumiu a gestão da Cooperativa, utilizou unicamente a conta Corrente 7.960-X, agência 4020-7, Titular: COOP PROFI ASSISTE¿NCIA TE, do Banco do Brasil, cujos dados e meios de acesso lhe foram repassados pelo gestor anterior, Sr. Humberto Victor Miranda Cavalcanti dos Santos (peça 151, p. 6) ;
e)	portanto, se não houve o repasse dos valores questionados nesta TCE para a conta corrente 7.960-X, agência 4020-7, do Banco do Brasil, que foi a única aberta com a inscrição do CNPJ da Captar, não se pode imputar ao recorrente a obrigação de ressarcir valores que não foram submetidos a¿ sua administração enquanto gestor da Cooperativa (peça 151, p. 6-7) .
f)	quanto à sobreposição, informa que o local e o direcionamento de aplicação dos recursos eram indicados e aprovados pelo Incra, cabendo à Captar tão somente aplicar os recursos conforme as diretrizes repassadas. Ocorre que nenhum desses valores foi creditado na conta corrente 7.960-X, agência 4020-7, do Banco do Brasil, administrada pelo recorrente, não sendo possível, portanto, imputar-lhe tal débito (peça 151, p. 6-7) .
Análise
11.2.	Não assiste razão ao recorrente. Verifica-se que o ex-gestor apresenta a mesma linha de argumentação trazida em suas alegações de defesa (peça 99) . Nesse sentido, o responsável não trouxe novos elementos probatórios, distintos dos já existentes nos autos, capazes de elidir os valores apurados.
11.3.	A alegação de desconhecimento da conta corrente em nome da Captar, conexa ao convênio em análise, não merece acolhimento, visto que o recorrente, na qualidade de Diretor Presidente da Cooperativa, tinha a responsabilidade pela gestão da Cooperativa, incluindo todas as contas bancárias e respectivas avenças celebradas em nome da entidade, independentemente de terem sido essas abertas ou formalizadas pessoalmente por ele. 
11.4.	Ademais, nos autos, verifica-se que as Prestações de Contas dos exercícios de 2005 e 2006 (peça 70, 28-139; peça 71, p. 31-86) , entregues pela Cooperativa ao Incra, contêm os extratos bancários da conta corrente atrelada ao convênio (c/c 11.731-5) , em nome da Captar, contendo todas as movimentações financeiras discutidas na presente TCE (peça 70, p. 96-121; peça 71, p. 46-65, 80-86) . Dessa forma, não se mostra verdadeira a afirmativa de que a única conta bancária aberta em nome da Cooperativa seria a de número 7.960-X, bem como não merece acolhida o argumento de que não teria movimentado a conta corrente do convênio, enquanto ocupava o cargo de gestor máximo da entidade. 
11.5.	Por fim quanto à sobreposição, verificou-se que todos os assentamentos envolvidos nessa situação já estavam sendo assistidos pelo PDHC (Projeto Dom Hélder Câmara) . Tal entidade já prestava os respectivos serviços nas localidades, à época em que a Cooperativa recebia o repasse dos recursos na conta bancária 11.731-5, atrelada ao convênio em análise. 
11.6.	Posto isso, verifica-se que não procedem os argumentos apresentados pelo recorrente.
CONCLUSÃO
12.	Da análise anterior, conclui-se que:
a)	as ações de ressarcimento movidas pelo Estado contra os agentes causadores de danos ao erário são imprescritíveis;
b)	não é devida a exclusão de responsabilidade arguida pelo recorrente. 
13.	Assim, os argumentos apresentados pelo responsável não têm o condão de modificar a deliberação recorrida, impondo-se o desprovimento do pedido, mantendo-se inalterado o posicionamento do Tribunal.
PROPOSTA DE ENCAMINHAMENTO
14.	Diante do exposto, com fundamento nos artigos 32, inciso I; e 33, da Lei 8.443/1992, submetem-se os autos à consideração superior, com posterior encaminhamento ao Ministério Público junto ao Tribunal de Contas da União e ao Gabinete do Relator, propondo:
a)	conhecer do recurso e, no mérito, negar-lhe provimento; 
b)	comunicar a deliberação que vier a ser proferida por esta Corte ao recorrente, ao Instituto Nacional de Colonização e Reforma Agrária, à Procuradoria da República no Estado da Paraíba e aos demais interessados."
2.	O Sr. Diretor da 4ª Diretoria da Serur manifestou-se de acordo com a proposta formulada pela Sr.ª Auditora Federal de Controle Externo (peça 170) .
3.	Encaminhados os autos ao Ministério Público que atua junto a esta Corte, o eminente Procurador Júlio Marcelo de Oliveira proferiu o Parecer adiante transcrito (peça 171) :
	"Trata-se de recurso de reconsideração (peça 151) interposto por Eduardo Henrique Ferreira Lima contra o Acórdão 107/2018-TCU-Segunda Câmara, que julgou tomada de contas especial em desfavor do recorrente por impugnação parcial do convênio CRT/PB/32000/2004, celebrado entre o Instituto Nacional de Colonização e Reforma Agrária (Incra/PB) e a Cooperativa de Profissionais de Assistência Técnica e Apoio à Agricultura Familiar Ltda. (Captar) , para prestação de serviços de assessoria técnica, social e ambiental a trabalhadores rurais em municípios da Paraíba. 
	Na mencionada deliberação, o TCU acatou parcialmente as alegações de defesa apresentadas pelo responsável e o condenou, solidariamente com outros responsáveis, em débito, reconhecendo, ainda, prescrição da pretensão punitiva do Tribunal em relação às pessoas físicas envolvidas. Com a admissibilidade do presente recurso, o Ministro-Relator por meio de Despacho (peça 166) suspendeu os efeitos dos subitens 9.4, 9.6, 9.7, 9.10 e 9.11 do Acórdão 107/2018-TCU-Segunda Câmara (peça 128) :
9.4. julgar irregulares as contas de Humberto Victor Miranda Cavalcanti dos Santos, Eduardo Henrique Ferreira Lima e da Cooperativa de Profissionais de Assistência Técnica e Apoio à Agricultura Familiar Ltda.;
 (...) 
9.6. condenar Eduardo Henrique Ferreira Lima, solidariamente com a Cooperativa de Profissionais de Assistência Técnica e Apoio à Agricultura Familiar Ltda., ao recolhimento aos cofres do Tesouro Nacional dos valores explicitados a seguir, atualizados monetariamente e acrescidos de juros de mora das respectivas datas de ocorrência até o pagamento:
	Data de ocorrência
	Valor (R$) 

	5/5/2005
	2.656,25

	5/5/2005
	83,47

	22/8/2005
	3.270,97

	5/5/2005
	20.000,00

	22/8/2005
	30.000,00

	5/5/2005
	12.245,42

	22/8/2005
	18.582,00

	5/5/2005
	20.276,73

	22/8/2005
	21.602,68

9.7. condenar Humberto Victor Miranda Cavalcanti dos Santos, solidariamente com Eduardo Henrique Ferreira Lima e a Cooperativa de Profissionais de Assistência Técnica e Apoio à Agricultura Familiar Ltda., ao recolhimento aos cofres do Tesouro Nacional dos valores explicitados a seguir, atualizados monetariamente e acrescidos de juros de mora das respectivas datas de ocorrência até o pagamento:
	Data de ocorrência
	Valor (R$) 

	5/5/2005
	531,25

	5/5/2005
	10.000,00

 (...) 
9.10. fixar prazo de 15 (quinze) dias, a contar das notificações, para comprovação, perante o Tribunal, do recolhimento das dívidas acima imputadas;
9.11. autorizar a cobrança judicial das dívidas, caso não atendidas as notificações;
 (...) (grifou-se) 
	O débito de R$ 174.359,92 (acumulado entre o ano de 2004 e 2006) refere-se a irregularidades, tais como: despesas comprovadas por documentos sem valor fiscal; despesas realizadas sem pesquisa de preço; recibos referentes aos encargos sociais que foram pagos aos prestadores de serviços, e não aos órgãos titulares; sobreposição relativa à duplicidade de pagamentos para o mesmo serviço e serviços previstos, porém, não prestados (peça 3, p.329-333) .
	A Secretaria de Recursos do TCU, em análise de mérito, propôs a negativa de provimento ao recurso, concluindo que as ações de ressarcimento são imprescritíveis e que os argumentos trazidos pelo responsável não têm o condão de modificar a deliberação recorrida, mantendo-se inalterado o entendimento do Tribunal (peça 169) .
	Em face do que consta dos autos, o Ministério Público de Contas manifesta-se de acordo com a proposta de mérito oferecida pela unidade técnica em pareceres convergentes no sentido de se negar provimento ao recurso (peças 169-170) ".
	É o Relatório.

Marcela Aragão de Carvalho Costa (OAB/PB 13.549) e outros.

Procurador Júlio Marcelo de Oliveira

TOMADA DE CONTAS ESPECIAL. CONVÊNIO. INSTITUTO NACIONAL DE COLONIZAÇÃO E REFORMA AGRÁRIA (INCRA). IRREGULARIDADES NA EXECUÇÃO. IMPUGNAÇÃO PARCIAL DAS DESPESAS REALIZADAS. CITAÇÕES. CONTAS IRREGULARES. DÉBITO. PRESCRIÇÃO DA PRETENSÃO PUNITIVA QUANTO AOS EX-GESTORES. APLICAÇÃO DE MULTA À COOPERATIVA. RECURSO DE RECONSIDERAÇÃO. RAZÕES RECURSAIS DESPROVIDAS DE ELEMENTOS SUFICIENTES PARA ALTERAR O ACÓRDÃO RECORRIDO. CONHECIMENTO E NÃO PROVIMENTO DO RECURSO. CIENTIFICAÇÕES.

TOMADA DE CONTAS ESPECIAL (TCE)

Secretaria de Recursos

Inicialmente, registro que atuo no presente processo em razão de haver sido sorteado Relator, conforme o termo de sorteio à peça 165 destes autos.
2.	Trata-se de tomada de contas especial (TCE) instaurada pelo Instituto Nacional de Colonização e Reforma Agrária (Incra) , em desfavor dos Srs. Humberto Victor Miranda Cavalcanti dos Santos (gestão entre 10/2004 e 24/5/2005) e Eduardo Henrique Ferreira Lima (gestão entre 25/5/2005 e 21/6/2006) , Diretores Presidentes da Cooperativa de Profissionais de Assistência Técnica e Apoio a Agricultura Familiar Ltda. (Captar) , que, nesta fase processual, examina recurso de reconsideração interposto pelo Sr. Eduardo Henrique Ferreira Lima (peça 151) .
3.	A TCE foi motivada em decorrência da impugnação parcial de despesas do Convênio CRT/PB/32000/2004, conforme irregularidades consignadas no Parecer do Núcleo de Convênio da SR/18 PB e no Relatório de Tomada de Contas Especial (peça 3, p. 215-216 e 302-308) . A avença tinha por objeto a prestação de serviços de assessoria técnica, social e ambiental a trabalhadores rurais, com apoio a 2.155 famílias de agricultores assentados em municípios da Paraíba, com vigência estipulada entre 5/11/2004 e 31/12/2007 (peça 2, p. 164-192, 250-266, 358-380, e peça 3, p. 22-35 e 38) . 
4.	A presente TCE foi julgada por meio do Acórdão 107/2018-TCU-Segunda Câmara (peça 128) , de relatoria da Ministra Ana Arraes, que, em essência, julgou irregulares as contas dos Srs. Humberto Victor Miranda Cavalcanti dos Santos e Eduardo Henrique Ferreira Lima, bem como da Cooperativa de Profissionais de Assistência Técnica e Apoio a¿ Agricultura Familiar Ltda., condenando-os aos pagamentos dos débitos apurados nos autos, com aplicação de multa à Captar, no valor de R$ 10.000,00 (dez mil reais) .
5.	Em relação à admissibilidade do recurso, corroboro o entendimento uniforme manifestado pela Secretaria de Recursos (Serur) , no sentido conhecer do recurso de reconsideração interposto por Eduardo Henrique Ferreira Lima, nos termos dos artigos 32, inciso I, e 33 da Lei 8.443/1992, c/c o artigo 285 do RI/TCU, conforme Despacho por mim proferido (peças 163, 164 e 165) .
6.	No que diz respeito ao mérito do recurso, acompanho os posicionamentos uniformes emitidos nos autos pela Serur e pelo Ministério Público que atua junto a este Tribunal (MP/TCU) - insertos, respectivamente, às peças 169/170 e 171 - no sentido de negar-lhe provimento, e considero reunidas a este Voto, como razões de decidir, as análises contidas na instrução técnica de peça 169.
7.	Quanto à arguição recursal de prescrição da TCE (peça 151, pp. 2/4) , esclareço que o próprio acórdão recorrido deixou expressa a ocorrência da prescrição da pretensão punitiva em relação aos responsáveis Humberto Victor Miranda Cavalcanti dos Santos e Eduardo Henrique Ferreira Lima, conforme Voto da eminente ministra Ana Arraes, cujo trecho reproduzo abaixo (peça 129, p. 3) :
"28. No que se refere à multa, os pareceres técnicos se manifestaram no sentido da ocorrência da prescrição da pretensão punitiva em relação a Humberto Victor Miranda Cavalcanti dos Santos e Eduardo Henrique Ferreira Lima, consideradas as datas dos últimos repasses, 5/5/2005 e 22/8/2005, respectivamente, e a data do despacho que ordenou a citação, 26/10/2016 (peça 77) . Contudo, em relação à Captar, ao se examinar a data do último repasse, 20/11/2006, verifica-se que não ocorreu a prescrição. Dessa forma, aplico multa à entidade de R$ 10.000,00 (dez mil reais) ."
8.	A análise realizada pela Serur explana, com mais detalhes, essa questão (peça 169, p. 4 e 5) :
"10.2.	Não assiste razão ao recorrente. Inicialmente, vale ressaltar que uma eventual prescrição da pretensão punitiva, ou seja, da possibilidade de se aplicar multa ao gestor, ante decurso de tempo superior a dez anos, não pode ser ampliada para um entendimento equivocado acerca dessa mesma possibilidade perante as ações de ressarcimento de dano ao erário. A condenação em débito em processo de tomada de contas especial não tem caráter punitivo, possuindo, essencialmente, natureza jurídica de reparação civil pelo prejuízo causado aos cofres públicos, não sendo alcançada pelo instituto da prescrição da pretensão punitiva (Acórdão 4214/2017-TCU-Primeira Câmara, relator Ministro Benjamin Zymler) .
10.3.	Conforme o art. 37, § 5º, da Constituição Federal, as ações de ressarcimento movidas pelo Estado contra os agentes causadores de danos ao erário são imprescritíveis. Tal mandamento constitucional encontra-se igualmente alinhado com a Súmula TCU 282 e com a jurisprudência assente nesta Corte de Contas (Acórdão 2912/2017-TCU-Segunda Câmara, de relatoria da Ministra Ana Arraes, 1.835/2017-TCU-1ª Câmara, de relatoria do Ministro Vital do Rêgo, 1.766/2017-TCU-1ª Câmara, de relatoria do Ministro Benjamin Zymler, 296/20017-TCU-Plenário, de relatoria do Ministro Augusto Nardes, 4.389/2016-TCU-1ª Câmara, de relatoria do Ministro Benjamin Zymler) .
10.4.	Mesmo a regra insculpida no inciso II do art. 6 da IN/TCU 71/2012, que enumera situações em que fica permitida a dispensa de instauração da tomada de contas especial, igualmente não pode ter sua interpretação indevidamente ampliada, concluindo-se que restaria definido um prazo prescricional ou decadencial. 
10.5.	Conforme o texto do citado normativo, salvo determinação em contrário do TCU, fica dispensada a instauração da tomada de contas especial quando houver transcorrido prazo superior a dez anos entre a data provável da ocorrência do dano e a primeira notificação dos responsáveis pela autoridade administrativa competente. No entanto, importa destacar que a dispensa da instauração de TCE é um ato discricionário desta Corte de Contas, e não vinculado, ou seja, não se torna um direito adquirido do gestor, podendo o TCU determinar o prosseguimento da TCE, mesmo ante o citado decurso de prazo. Portanto, ao permitir a dispensa de instauração de tomada de contas especial após transcorridos dez anos desde o fato gerador, o TCU não fixou prazo prescricional ou decadencial, mesmo porque o direito de a União obter ressarcimento contra atos lesivos ao erário é imprescritível (Acórdão 4052/2013-TCU-Primeira Câmara) . 
10.6.	Posto isso, verifica-se que não deve ser acolhida a preliminar suscitada." 
9.	Em suas razões recursais, o Sr. Eduardo Henrique Ferreira Lima afirma que como "os fatos geradores questionados, cujos repasses foram realizados em conta corrente de titularidade da cooperativa, diversa daquela que o Recorrente possuía os meios físicos necessários para administrar, resta impossível imputar-lhe qualquer responsabilidade pela administração de recursos dos quais sequer tinha conhecimento" (peça 151, p. 6) . A esse respeito, reproduzo a seguir a apropriada análise realizada pela Unidade Técnica (peça 169, p. 6) :
"11.2.	Não assiste razão ao recorrente. Verifica-se que o ex-gestor apresenta a mesma linha de argumentação trazida em suas alegações de defesa (peça 99) . Nesse sentido, o responsável não trouxe novos elementos probatórios, distintos dos já existentes nos autos, capazes de elidir os valores apurados.
11.3.	A alegação de desconhecimento da conta corrente em nome da Captar, conexa ao convênio em análise, não merece acolhimento, visto que o recorrente, na qualidade de Diretor Presidente da Cooperativa, tinha a responsabilidade pela gestão da Cooperativa, incluindo todas as contas bancárias e respectivas avenças celebradas em nome da entidade, independentemente de terem sido essas abertas ou formalizadas pessoalmente por ele. 
11.4.	Ademais, nos autos, verifica-se que as Prestações de Contas dos exercícios de 2005 e 2006 (peça 70, 28-139; peça 71, p. 31-86) , entregues pela Cooperativa ao Incra, contêm os extratos bancários da conta corrente atrelada ao convênio (c/c 11.731-5) , em nome da Captar, contendo todas as movimentações financeiras discutidas na presente TCE (peça 70, p. 96-121; peça 71, p. 46-65, 80-86) . Dessa forma, não se mostra verdadeira a afirmativa de que a única conta bancária aberta em nome da Cooperativa seria a de número 7.960-X, bem como não merece acolhida o argumento de que não teria movimentado a conta corrente do convênio, enquanto ocupava o cargo de gestor máximo da entidade. 
11.5.	Por fim quanto à sobreposição, verificou-se que todos os assentamentos envolvidos nessa situação já estavam sendo assistidos pelo PDHC (Projeto Dom Hélder Câmara) . Tal entidade já prestava os respectivos serviços nas localidades, à época em que a Cooperativa recebia o repasse dos recursos na conta bancária 11.731-5, atrelada ao convênio em análise. 
11.6.	Posto isso, verifica-se que não procedem os argumentos apresentados pelo recorrente."
10.	Como visto no Relatório que precede este Voto, o pronunciamento ministerial (peça 171) manifestou sua concordância com a proposta de mérito oferecida, em pronunciamentos concordantes, pela Unidade Técnica (p. 171) .
12.	Como se extrai dos apontamentos acima, as razões recursais trazidas aos autos pelo recorrente são desprovidas de convicção suficiente para alterar o acórdão recorrido, o que me conduz, acompanhando os encaminhamentos uniformes proferidos nos autos, a propor a negativa de provimento do recurso de reconsideração interposto.
	Diante do exposto, Voto por que o Tribunal adote o Acórdão que ora submeto à deliberação deste Colegiado. 
TCU, Sala das Sessões Ministro Luciano Brandão Alves de Souza, em 10 de setembro de 2019.
RAIMUNDO CARREIRO 
Relator